臺灣高等法院臺中分院刑事判決　　　　　九十二年度重上更（四）字第二八一號
　　上　訴　人　臺灣臺中地方法院檢察署檢察官
　　被　　　告　丙○○
　　指定辯護人　本院公設辯護人　甲○○
右上訴人因被告違反貪污治罪條例等案件，不服臺灣臺中地方法院八十三年度訴字第
三二四九號，中華民國八十四年一月十六日第一審判決（起訴案號：臺灣臺中地方法
院檢察署八十三年度偵字第七七九六號），提起上訴，經本院判決後，由最高法院發
回更審，本院判決如左：
      主  文
上訴駁回。
      理  由
一、本件公訴意旨略以：被告丙○○係原臺灣省政府所屬臺灣新生報業股份有限公司
    （省政府持股占百分之八十二‧一五）所轄臺灣新聞報社，於民國七十九年一月
    一日起至八十二年十二月間，派駐在台中地區之特派員，負責該報社中部地區之
    新聞採訪及公務相關經費之呈報暨廣告之招攬與廣告費之收繳等工作，係依據法
    令從事公務之人員。其於八十一年十一月間，取得臺灣省政府新聞處委託刊登「
    臺灣省八十一年環境清潔競賽」之政令宣導廣告，原應將該款項兌領後再報支給
    高雄總社，詎竟意圖為自己不法之所有，向處理本件廣告會計事宜之該社台中辦
    事處行政業務助理李美鳳諉稱其欲自行報繳該筆新臺幣（下同）八萬元廣告費用
    ，使李美鳳陷於錯誤而領出該筆款項，惟被告迄未將該筆款項報繳總社而據為己
    有，又於八十一年十二月初，被告向省立鳳凰谷鳥園招攬兩天「半十彩色」之賞
    鳥活動廣告時，先向省立鳳凰谷鳥園之承辦人周淇鎮表示廣告費用需要十五萬元
    ，惟經商議後，改為十萬元成交，周淇鎮即於八十一年十二月十七日簽請鳳凰谷
    鳥園園長准予支付十萬元刊登前開廣告（於同月十八日批准），丙○○竟意圖為
    自己不法之所有，明知鳳凰谷鳥園之承辦人員周淇鎮並未請求以五萬元之代價刊
    登廣告，且雙方達成刊登廣告費用之協議價格亦為十萬元，竟施用詐術於同年十
    二月中旬某日書寫載有「鳳凰谷鳥園同屬省營事業機構，該園僅有五萬元經費」
    不實詞句之簽呈，簽請台灣新聞報總社准以五萬元之優惠價格刊登前項廣告，致
    使該報社承辦廣告業務相關人員及社長（王渭濱）陷於錯誤，該報社社長未能查
    悉即批准以五萬元之優惠價格刊登前開廣告，報社並於八十一年十二月二十四日
    、二十五日刊登該廣告完畢，丙○○即於同年十二月二十八日，囑咐該報社台中
    辦事處行政業務助理李美鳳，填寫十萬元之廣告費收據，寄交省立鳳凰谷鳥園憑
    以繳費。迨至八十二年一月十一日，省立鳳凰谷鳥園依約將十萬元之廣告費用以
    支票寄達該報社台中辦事處，李美鳳旋於同月十二日，前往土地銀行台中分行將
    該支票交換後提領此筆現金。丙○○明知依照當時「臺灣新聞報社員工暨廣告社
    招攬廣告辦法」第三條之規定，其可得領取之佣金最多只有廣告費用之三成即三
    萬元，其餘七萬元均應於次月底前繳交總社，竟基於上開詐欺之意圖，向李美鳳
    稱其中五萬元係其個人所爭取，應為其福利為由，囑咐不知情之李美鳳僅以五萬
    元之七成即三萬五千元報繳總社，另將其餘應屬臺灣新聞報社所有之廣告費用所
    得三萬五千元詐欺取得（如加計丙○○應領得之佣金，丙○○共收取六萬五千元
    ，其中五千元係以現金支付，其餘六萬元則請李美鳳代為存入其個人所有之郵局
    帳戶，分二次提領花用），嗣經總社查覺有異，丙○○始於八十二年十二月二十
    一日補繳五萬元（其中一萬四千元係逾期繳款滯納金）予總社，因認被告丙○○
    涉有貪污治罪條例第五條第一項第二款之利用職務上機會詐取財物罪嫌。
二、按犯罪事實應依證據認定之，無證據不得推定其犯罪事實。刑事訴訟法第一百五
    十四條所謂認定犯罪事實之證據，係指足以認定被告確有犯罪行為之積極證據而
    言，該項證據自須適合於被告犯罪事實之認定，始得採為斷罪資料。且積極證據
    不足證明犯罪事實時，被告抗辯或反證縱屬虛偽，仍非有積極證據足以證明其犯
    罪行為，不能遽為有罪之認定（最高法院二十九年上字第三一０五號、三十年上
    字第四八二號、三十年上字第一八三一號判例參照）。又按利用職務詐欺取財罪
    之構成要件，首須利用職務上機會實施詐欺，係指行為人意圖為自己或第三人不
    法所有，以詐罔手段使人陷於錯誤，而交付財物之意，是行為人須有此職務上機
    會，加以利用，使人陷於錯誤，因而使之交付財物者始與此要件相當。其次詐欺
    者為財物，係指具有經濟價值，可以滿足人慾望之物。
三、公訴意旨認被告涉犯前開罪嫌，係以李美鳳之指述、黃傳榜、周淇鎮之證述及有
    廣告費收據、郵政劃撥與支票存款簿暨廣告費傳票等在卷為其論據。訊據被告則
    堅決否認上開犯行，並以八十一年十一月間伊受臺灣省政府新聞處之委託刊登臺
    灣省八十一年環境清潔競賽之政令宣導廣告，而係由李美鳳收取該紙八萬元支票
    ，伊並未對李美鳳稱要自行報繳，請李美鳳領出該筆款項，伊實未收到該筆金錢
    ；又伊亦有向省立鳳凰谷鳥園招攬一筆廣告，曾經以簽呈向總社爭取以文化稿打
    折為五萬元，且嗣後伊亦曾向總社廣告組長說明該次曾爭取到十萬元廣告費，伊
    如有意侵吞該筆三萬五千元之廣告費，伊自會避免他人知悉，不可能再向廣告組
    長報告，實因承辦員之疏忽所致，伊實無意圖為自己或第三人不法所有之犯意等
    語為辯，經查：
  (一)臺灣新聞報係臺灣省政府所屬省營業單位臺灣新生報業股份有限公司（省府持股
    百分之八十二．一五，民股持股百分之十七．八五）下屬之單位，被告於七十九
    年一月一日起至八十二年十二月十五日止間擔任臺灣新聞報派駐中部地區之特派
    員，職掌省政新聞採訪及兼理臺中業務等情，固有臺灣省政府新聞處八三新一字
    第五八七０號及臺灣新聞報社（八三）新人字第八三一三二０號函各一紙附卷可
    稽，堪信被告係依法令從事公務之人員。
　(二)臺灣新聞報社曾收取臺灣省政府新聞處所委託刊登「臺灣省八十一年環境清潔競
    賽」政令宣導廣告費八萬元，已據證人黃傳榜於法務部調查局台中市調查站訊問
    時證述屬實，並有臺灣新聞報社廣告費收據影本一紙足憑，堪認臺灣新聞報社確
    曾收取該筆款項，而證人李美鳳固於調查站、偵訊及原審法院審理時結證稱被告
    曾指示伊領出「臺灣省八十一年環境清潔競賽」廣告費支票款八萬元以由被告自
    行繳款，伊遂將該款項領出交付被告，並有臺灣省新聞報社廣告費收據影本、第
    Ｂ0000000號支票存根影本各一紙為證，然李美鳳於領取該筆八萬元廣告
    費交付被告時並無其他人在場，亦無由被告開立之收據等情，為證人李美鳳於原
    審及本院前審結證在卷。又臺灣新聞報臺中辦事處同仁處理廣告之流程，一般係
    將廣告稿連同託登單寄交報社廣告組處理，經報社刊登後，再由臺中辦事處開立
    收據予委登單位，俟收款入帳後，即由李美鳳領出款項將應得之佣金交付該同仁
    ，其餘再由李美鳳代為轉寄給報社等情事，亦據李美鳳於法務部調查局臺中調查
    站應訊時證述明確（參見偵查卷五、六頁），是此筆款項如依上情逕交由被告，
    顯與前述處理流程不一致。再者，上開Ｂ0000000號支票之存根上，雖有
    記載「特派員自行處理」，但證人李美鳳亦坦認此係其事後自行加註，自不得據
    此而為被告之不利認定，是證人李美鳳上開所證，是否堪採為不利被告之認定，
    甚有可疑；又證人林欣欣雖於本院前審訊問時證稱前開宣傳廣告係由被告招攬，
    由伊負責撰稿，故伊與被告平分二萬四千元之佣金，伊已領取一萬二千元無誤等
    語在卷，然亦同時證述：因時間已久，已不記得該一萬二千元佣金是被告或李美
    鳳交付，以往李美鳳給付佣金給記者都會由經手者簽收，但因前開廣告之經手人
    是被告，故伊拿一萬二千元佣金之時並未簽收等情（參見本院更一卷七三、七四
    頁），自難以林欣欣證述伊有收到一萬二千元之佣金，即推認被告確有收取前開
    廣告費。且依卷附之該臺灣新聞報社八萬元廣告費收據左側「未繳報社（無託單
    ）」等字（參見偵查卷第二七頁）係證人李美鳳所書寫，亦為伊所是認，雖李美
    鳳亦證稱係於開立收據時所書寫（參見本院更一卷一二九頁），惟果如證人李美
    鳳所稱伊將八萬元廣告費交由被告自行處理，則伊何能於開立收據時，即預知該
    廣告費不會繳交報社，並即在該紙收據上為前開記載？是此情之證述，未符合常
    情，亦不能採為本案論罪之依據。此外，復查無其他積極事證足認被告有此部分
    犯行，尚不得就此部分八萬元廣告費部分對被告予以論罪。
　(三)被告向臺灣省立鳳凰谷鳥園招攬十萬元廣告，並刊登宣導廣告二天，由臺灣省立
    鳳凰谷鳥園支付十萬元廣告費予臺灣新聞報台中辦事處，在該支票入帳後，僅以
    三萬五千元報繳總社，嗣後被告再繳交五萬元之事實，固據證人李美鳳、周淇鎮
    證述，並有廣告費收據、郵政劃撥、支票存款送款簿暨廣告費傳票附卷為證，是
    可認定此等事實屬實。但查臺灣新聞報廣告組長曾建議被告書具簽呈請求報社打
    折減為五萬元，被告依該建議上呈簽呈，且經社長批准之情，已據證人李美鳳、
    盧清（臺灣新聞報廣告組組長）於原審法院審理時結證屬實，而被告於寫完簽
    呈後，亦曾向總社廣告組表明爭取到鳳凰谷鳥園十萬元廣告費之事實，亦據證人
    盧清於原審法院審理時結證實在（見原審法院八十三年十月二十一日筆錄），
    被告雖自承其係在與周淇鎮議價廣告費用為十萬元後書寫簽呈請准以優惠價格五
    萬元刊登廣告，證人即省立鳳凰谷鳥園承辦上開廣告業務之人員周淇鎮，於八十
    一年十二月十七日亦書立主旨內容為「茲為加強十週年慶宣傳，讓更多的遊客參
    與各系列活動，擬在臺灣新聞報加強新聞媒體報導，計二天，約需新臺幣十萬元
    ，是否可行，請核示。」之簽呈，並於同月十八日即經該鳥園之園長核可，有上
    開簽呈影本附卷可稽（參見本院上訴卷一第八二頁），惟既同屬臺灣省政府所屬
    機構，縱被告曾與周淇鎮商議以十萬元價格刊登廣告，亦非必不得再簽請報社予
    以優惠減收或退費，而該簽呈因已逾保存期限，於法務部調查局臺中市調查站開
    始調查本案之前即已銷毀，故該簽呈之日期及確實文句已無從查考，然盧清於
    原審法院證述「我有建議他（指被告）說若低於十萬元，要五萬元優待的話就要
    寫簽呈」（原審卷第四十二頁），可見廣告費優惠之准駁權在被告之上級，被告
    並無權逕予以減免優惠，其書具簽呈請求准予減半優惠，亦無非書具意見供上級
    審核裁奪，自無何不實或施詐可言，雖臺灣新聞報社以八十四年八月九日（八四
    ）新人字第八四一二○一號函復本院前審謂被告當時係以「鳳凰谷鳥園同屬省營
    事業機構，該園僅有五萬元經費」為理由簽請准以五萬元之優惠價格刊登廣告等
    情（參見本院上訴卷一第六七頁），然簽呈之原本既早已銷毀，又未見有何影本
    或複本留存，所謂簽呈內有「該園僅有五萬元經費」文句一節，實無任何確切事
    證以佐，自無從確認簽呈內確有該段不實文句，又被告所招攬之前開省立鳳凰谷
    鳥園賞鳥活動廣告，於八十一年十二月二十四日、二十五日刊登完畢後，被告即
    於同月二十八日囑請李美鳳填寫十萬元之廣告費收據，向省立鳳凰谷鳥園請領廣
    告費用等情，業據被告於調查時、偵查中所坦認在卷（參見偵查卷第十二、五九
    頁），並經證人李美鳳於偵審中證述甚詳，又有台灣新聞報社廣告費收據在卷可
    佐（參見偵查卷二九頁）。而省立鳳凰谷鳥園於八十二年一月十一日將十萬元費
    用，以支票寄達該報社臺中辦事處，李美鳳於同月十二日前往土地銀行台中分行
    交換提領此筆廣告費用，公庫支票先經過被告核章，李美鳳於領取上開廣告費用
    之後，除將三萬五千元報繳總社之外，將五千元現金交付被告，另將六萬元於同
    日存入被告在中區郵局管理局所開設之○七三六五八─五號之帳戶，上開六萬元
    並經被告於八十二年二月四日分二次提領等情，復據被告於偵審中所是認，核與
    證人李美鳳於偵審中所證稱之情節相符，並有相關單據、存摺影本在卷可稽（參
    見偵查卷三十至三三頁，本院更二卷一八六頁、本院更一卷三一頁），是被告知
    悉該筆十萬元廣告費用已由鳥園依報社之收據而以支票支付報社，並曾領取六萬
    元固屬明確，然被告所具上開簽呈日期原已無從查考，又該報社之簽呈作業流程
    ，係先由經理部內廣告組簽註意見後簽會電算組，經總經理核章後簽會會計室，
    再層轉副社長、社長批核（詳本院重上更二卷第一五三頁報社函），既須經層層
    核轉核章，最後批核日期更屬不明，本件實無從確認被告知悉報社核准五萬元優
    惠之日期確在八十二年二月四日領取款項之前，廣告費用既經核准優惠為五萬元
    ，省立鳳凰谷鳥園卻繳交十萬元廣告費用並經李美鳳兌領之，李美鳳亦不無可能
    認其涉有作業疏失（詳證人李翠芳於偵查中證述），又因畏事心理不願保管溢領
    金額，遂逕將溢領之五萬元金額連同被告可得之一萬元報酬均存入原廣告招攬人
    即被告帳戶，由被告自行就該五萬元與省立鳳凰谷鳥園協商退費，本案應尚無從
    以李美鳳存入被告帳戶之金額超逾被告應得報酬，即逕認被告確有施行詐術，被
    告於該時期有六個帳戶供運用，前揭六萬元於八十一年一月十二日存入其郵局帳
    戶，卻迄同年二月四日始提領，依存摺觀之，該帳戶款項出入紀錄尚屬不少（詳
    本院更一卷第三一頁起），則被告於提領時是否明悉該五萬元屬省立鳳凰谷鳥園
    超繳之金額亦非全然無疑，李美鳳固於調查局指述「丙○○特派員要我開立一張
    新臺幣十萬元收據寄給鳳凰谷鳥園，並告訴我他已上簽呈給社長核准以五萬元刊
    登廣告，因此只需繳交報社三萬五千元之廣告費，其餘的為他之佣金」，惟李美
    鳳曾於案發後（即八十三年十二月中旬至年底間）要求李翠芳約被告出來洽談，
    李美鳳說是自己作業疏失，且交談時向李翠芳表示「我有不得已之苦衷」，亦分
    據證人李翠芳、呂勝明於原審法院隔離訊問時結證在卷（見原審八十三年十月二
    十一日筆錄），是李美鳳本或有難言之隱，既無其餘積極事證可佐證前揭指述之
    正確性，本罪疑唯輕原則，自不得僅以李美鳳前揭不利被告言詞，即遽認被告有
    詐欺犯行。
四、綜核上情，本案被告犯罪不能證明，原審諭知無罪判決核無違誤，公訴人執持前
    詞指摘原審判決不當，核無可採，本件上訴無理由，應予駁回。
據上論結，應依刑事訴訟法第三百六十八條，判決如主文。
本案經檢察官乙○○到庭執行職務。
中      華      民      國      九十三   年       一      月    十四    日
                            臺灣高等法院臺中分院刑事第五庭
                                          審判長法  官  袁  從  楨
                                                法  官  郭  同  奇
                                                法  官  姚  勳  昌
右正本證明與原本無異。
檢察官得上訴。
如不服本判決應於收受送達後十日內向本院提出上訴書狀，其未敘述上訴之理由者並
得於提起上訴後十日內向本院補提理由書（均須按他造當事人之人數附繕本）。
                                                書記官  洪  麗  華
中      華      民      國      九十三   年       一      月    十四    日
                                                                        Ｉ
